ACORDAO-COMPLETO-2407194

ACÓRDÃO 6107/2020 ATA 16/2020 - PRIMEIRA CÂMARA

VISTOS, relatados e discutidos este processo de contas anuais da Universidade Federal de Santa Maria (UFSM) , relativo ao exercício de 2005;
	ACORDAM os Ministros do Tribunal de Contas da União, reunidos em sessão da 1ª Câmara, diante das razões expostas pelo relator: 
	9.1. julgar irregulares as contas do Sr. Paulo Jorge Sarkis (XXX.412.480-XX) , ex-reitor da UFSM, com fundamento nos arts. 1º, inciso I, 16, inciso III, alínea "b", e 19, caput, da Lei 8.443/1992, c/c os arts. 1º, inciso I, e 209, inciso II, do Regimento Interno do TCU;
	9.2. julgar regulares com ressalva as contas dos Srs. Alberi Vargas (XXX.266.010-XX) , André Luís Kieling Reis (XXX.846.960-XX) ; Antônio Sérgio Freitas Farias (XXX.811.940-XX) , Clóvis Silva Lima (XXX.212.680-XX) , José Horlando Rocha Martins (XXX.380.500-XX, falecido) , Wilson Jesus Pinto Paródia (XXX.156.860-XX) e José Valmor Valente (XXX.131.750-XX) , com fundamento nos arts. 1º, inciso I, 16, inciso II, 18 e 23, inciso II, da Lei 8.443/1992, c/c os arts. 1º, inciso I, 208 e 214, inciso II, do Regimento Interno do TCU, dando-lhe quitação;
	9.3. julgar regulares as contas dos demais responsáveis, dando-lhes quitação plena, com fundamento nos arts. 1º, inciso I, 16, inciso I, 17 e 23, inciso I, da Lei 8.443/1992 c/c os arts. 1º, inciso I, 207 e 214, inciso I, do Regimento Interno;
	9.4. dar ciência deste acórdão aos responsáveis e à Fundação Universidade Federal de Santa Maria;
	9.5. arquivar a presente prestação de contas.

Prestação de Contas Ordinária da Universidade Federal de Santa Maria relativa ao Exercício Financeiro de 2005.

Primeira Câmara

Universidade Federal de Santa Maria (95.591.764/0001-05).

3. Responsáveis: Alberi Vargas (XXX.266.010-XX); André Luís Kieling Ries (XXX.846.960-XX); Antônio Sergio Freitas Farias (XXX.811.940-XX); Athos Renner Diniz (XXX.129.960-XX); Ben Hur Jose Machado Mac Ginity (XXX.415.730-XX); Carlos Augusto Cunha Filho (XXX.569.700-XX); Clovis Silva Lima (XXX.212.680-XX); Fernando Bevilaqua Camponogara (XXX.988.510-XX); Jorge Adaime Filho (XXX.168.800-XX); Jorge Luiz Brum Ribeiro (XXX.196.920-XX); Jose Horlando Rocha Martins (XXX.380.500-XX); Jose Valmor Valente (XXX.131.750-XX); João Pillar Pacheco de Campos (XXX.252.010-XX); Lourdes Maria Pincolini (XXX.845.550-XX); Luís Carlos Mortari (XXX.538.390-XX); Nilza Luiza Venturini Zampieri (XXX.772.070-XX); Odacir Tavares Machado (XXX.721.800-XX); Odone Romeu Denardin (XXX.584.540-XX); Paulo Jorge Sarkis (XXX.412.480-XX); Roberto da Luz Junior (XXX.398.930-XX); Wilson Jesus Pinto Parodia (XXX.156.860-XX).

13.1. Ministros presentes: Walton Alencar Rodrigues (Presidente), Benjamin Zymler, Bruno Dantas e Vital do Rêgo (Relator).
13.2. Ministros-Substitutos presentes: Augusto Sherman Cavalcanti e Weder de Oliveira.

ACORDAO-COMPLETO-2448884

Acórdão 3484/2021 - Primeira Câmara

ACORDAO-COMPLETO-2417188

Acórdão 7657/2020 - Primeira Câmara

VITAL DO RÊGO

Adoto como parte do relatório o pronunciamento do auditor da Secretaria de Controle Externo da Educação - SecexEducação (peça 43) , lavrado nos seguintes termos:
INTRODUÇÃO
Cuidam os autos de processo de contas anuais da Universidade Federal de Santa Maria (UFSM) , relativo ao exercício de 2005. 
O processo de contas foi organizado nos termos da então vigentes Instruções Normativas nº  47/2004-TCU e Decisão Normativa TCU nº 71/2005 (peça 2, p. 64) .
A Universidade Federal de Santa Maria (UFSM) é uma Instituição Federal de Ensino Superior, criada pela Lei 3.834-C, de 14/12/1960, constituída como Autarquia Especial vinculada ao Ministério da Educação.
Destina-se ao desenvolvimento do ensino, da pesquisa pura e aplicada, da extensão e prestação de serviços à comunidade. Está voltada desde a sua origem à formação profissional, visando o cultivo da ciência e da tecnologia em função do desenvolvimento regional e do saber universal.
PROCESSOS CONEXOS
	Processo
	Tipo
	Estado
	Proposta/Decisão
	AC

	Processo 008.513/2004-5
	PC 2003
	Ag.pronunciamento na UT
	Irregularidade do responsável e reg. ressalva
	-

	Processo 014.029/2005-1
	PC 2004
	Encerrado
	Reg ressalva e regular
	Acórdão 654/2007-TCU-Segunda Câmara

	Processo 020.177/2007-6
	PC 2006
	Encerrado
	Reg ressalva
	Acórdão 15639/2018-TCU-Primeira Câmara

	Processo 021.258/2008-9
	PC 2007
	Encerrado
	Reg Ressalva
	Acórdão 4580/2016-TCU-Primeira Câmara

HISTÓRICO 
Este processo permaneceu sobrestado de maio de 2008 (peça 5, p. 87) até setembro de 2018 (peça 12, p. 3) , conforme histórico relatado nessa peça. O motivo do sobrestamento foi a operação da Polícia Federal (Operação Rodin) acerca de supostas fraudes no Departamento Estadual de Trânsito do RS (DETRAN-RS) , face à contratação pelo referido Departamento da então denominada Fundação de Apoio à Tecnologia e Ciência da UFSM (FATEC) sem licitação, para efetuar a avaliação teórica e prática concernente à habilitação de motoristas, sendo possivelmente usadas a estrutura física e servidores da Universidade (peça 5, p. 74-75) . No despacho da UT, consta que havia suspeitas de que o reitor, ou pessoas relacionadas a ele, teriam recebido valores para facilitar o esquema fraudulento, como atestam reportagens em jornais (peça 5, p. 61-70) .
Em instrução precedente houve proposta de mérito no sentido de julgar regular com ressalva as contas dos responsáveis (peça 17) . Referida proposta contou com a anuência do Diretor da Subunidade (peça 18) . Entretanto, houve discordância parcial do dirigente da Unidade Técnica com os pareceres (peça 19) . O MPTCU manifestou concordância com a proposta da UT (peça 21) , tendo o Ministro-Relator corroborado o entendimento da UT e do MPTCU (peça 22) .
O parecer divergente do titular da UT, de peça 19, baseou-se na sentença condenatória da Justiça Federal no Rio Grande do Sul, que condenou o ex-dirigente, Sr. Paulo Jorge Sarkis, pelos seguintes delitos (peça 16, p. 565) : Formação de Quadrilha (CP, art. 288) e Peculato (CP, art. 312) .
Assim, foi proposta a audiência do Sr. Paulo Jorge Sarkis, ex-Reitor, responsável máximo pela UFSM, para apresentar razões de justificativa sobre sua participação, no período compreendido entre os anos de 2003, em data não precisa, mas por volta do mês de junho, até o mês de novembro do ano de 2007, em prol de esquema criminoso.
A audiência proposta foi autorizada (peça 22) .  Em cumprimento ao Despacho do Ministro-relator, foi promovida a audiência do Sr. Paulo Jorge Sarkis, mediante o Ofício 0217/2019-TCU/SecexEducação, de 29/4/2019 (peça 23) .
EXAME TÉCNICO
 O Sr. Paulo Jorge Sarkis tomou ciência do ofício que lhe foi remetido, conforme documento constante da peça 25, tendo apresentado, suas razões de justificativa, conforme documentação integrante das peças 26 a 40.
 O responsável foi ouvido em decorrência da seguinte irregularidade: participação, no período compreendido entre os anos de 2003, em data não precisa, mas por volta do mês de junho, até o mês de novembro do ano de 2007, em prol de esquema criminoso, plenamente ciente da ilicitude de sua conduta, em total desprestígio à própria instituição de ensino em que laborou em toda sua vida profissional (UFSM) , quando atuou para viabilizar ganhos financeiros ilícitos aos integrantes do esquema e também para sustentar todas as irregularidades que circundavam os desvios, valendo-se maliciosamente de suas relações sociais e profissionais para a prática delitiva, resultando na sua condenação por formação de quadrilha (CP, art. 288) e peculato (CP,  art. 312) . (Inquérito Policial nº 136/2007DPF/SMA/RS, Procedimento Criminal Diverso nº 2007.71.02.004243-6 e AÇÃO PENAL N. 2007.71.02.007872-8) .
Razões de justificativa apresentadas
 O responsável alega que (peça 26) :
12.1	houve efeito midiático na sua condenação em primeiro grau, o que não ocorreu no julgamento de seu recurso;
12.2	foi absolvido da acusação e condenação de que teria cometido peculato, conforme embargos infringentes de nulidade (peça 26, p. 2, item 2.02) ; 
12.3	a vinculação do responsável com o esquema - "celeuma", nas suas palavras - é nebulosa (p. 26, item 2.05) ; 
12.4 a Corte de Contas deve-se ater aos elementos concretos existentes, conforme analisado na área técnica da SECEX/RS (p. 4, item 2.06) ;
12.5 existe vinculação indevida da UFSM aos fatos em questão, pois existiu um projeto institucional denominado Trabalhando com a vida, que não se confunde com os contratos 34/2003 e 70/2003, firmados pelo DETRAN/RS e a FATEC, para a prestação de serviços (p. 26, item 3.01) ;
12.6 o projeto institucional (contrato 157/2004) denominado de "pesquisa e desenvolvimento de instrumentos necessários aos exames de habilitação para a condução de veículos automotores e às ações de qualificação e educação no trânsito" foi aprovado por todas as unidade competentes para apreciar a proposta, e foi assinado pelo responsável com a FATEC, na condição de reitor da UFSM (p. 26, item 3.03) ; referido contrato 157/2004 é posterior aos contratos 34 e 70/2003, firmados entre o DETRAN-RS e a Fundação de Apoio e foi aditado pelos reitores que sucederam o responsável (itens 3.04 e 3.05) ; 
12.7 o objeto do contrato 157/2004 consistia na "pesquisa e desenvolvimento de instrumentos necessários aos exames de habilitação para a condução de veículos automotores e às ações de qualificação e educação no trânsito", enquanto os contratos 34/2003 e 70/2003 tinham por objeto a "prestação de serviços relacionados com a elaboração, desenvolvimento, confecção e revisão de itens destinados a exame de habilitação para condução de veículos automotores em todo o estado do Rio Grande do Sul" (item 3.07) ;
12.8 os depoimentos colhidos na ação civil pública na Justiça Federal corroborariam sua defesa, no sentido de sua não participação no projeto (itens 3.08 a 3.17) ;
12.9 o contrato 157/2004 se deu com base na Lei 8.958/1994, enquanto os contratos 34/2003 e 70/2003 se deram mediante o exercício das funções institucionais da FATEC em regime de não exclusividade, sem qualquer ligação com a IFES (item 3.18) ;
12.10 o contrato 157/2004 não se confunde com os contratos 34/2003 e 70/2003 (item 3.20) ;
12.11 sua participação nos contratos com o DETRAN/RS foi meramente protocolar, na representação da UFSM (item 4.02) ;
12.12 a FATEC não tem qualquer subordinação institucional à UFSM (item 4.10) , e não há qualquer elemento que possa amparar de modo objetivo e concreto a participação do responsável na contratação da FATEC pelo DETRAN/RS (item 4.14) ;
12.13 não há vinculação da UFSM com o DETRAN/RS, ou com as empresas contratadas pela FATEC (itens 5.01 a 6.04) ;
12.14 a UFSM não operacionalizou os contratos com o DETRAN/RS, nem o responsável autorizou a utilização indevida das instalações da UFSM (item 7.01 a 7.05) ;
12.15 não houve benefício às empresas do responsável, nem aos seus familiares (itens 8.01 a 8.05) ;
12.16 o responsável desligou-se da UFSM em 16/12/2005 e não mais desempenhou nenhuma atividade junto a UFSM (item 9.01 a 9.03) ;
12.17 a Justiça Federal e o TCU são incompetentes para repercutir os fatos relacionados com os contratos 34/2003 e 70/2003 no julgamento das contas do responsável (itens 10.01 a 10.07) ; 
12.18 por fim, o responsável requer o julgamento pela regularidade de suas contas e
12.19 a ciência pessoal da data de julgamento, para a apresentação de memoriais e a realização de sustentação oral (itens 11.01 e 11.02) .
Dos documentos apresentados pelo responsável
Matéria jornalística com o título "TRF4 absolve 11 réus da fraude no DETRAN" (peça 27) ;
Matéria jornalística sobre o assunto (peça 28) ;
Projeto "Pesquisa e desenvolvimento de instrumentos e procedimento necessários aos exames de habilitação para a condução e veículos automotores e às ações de qualificação e educação no trânsito", datado de dezembro de 2004, e assinado pelo responsável (peça 29) ;
Termo de contrato nº 34/2003, de 01/07/2003, firmado entre a FATEC e o DETRAN/RS, cujo objeto consistia na prestação de serviços técnicos especializados, objetivando o estabelecimento de procedimentos, execução e condições concernentes ao exame de habilitação para condução de veículos automotores no estado do Rio Grande do Sul, tendo o responsável assinado como testemunha (peça 30) ; 
Termo de contrato nº 70/2003, de 19/12/2003, firmado entre a FATEC e o DETRAN/RS, cujo objeto consistia na prestação de serviços técnicos especializados, objetivando o estabelecimento de procedimentos, execução e condições concernentes ao exame de habilitação para condução de veículos automotores no estado do Rio Grande do Sul, tendo o responsável assinado como testemunha (peça 31) ; 
Contrato 157/2004, firmado entre a UFSM e a FATEC, de 17/12/2004, pelo responsável, tendo por objeto a "Pesquisa e desenvolvimento de instrumentos necessários aos exames e habilitação para condução de veículos automotores e às ações de qualificação e educação no trânsito" (peça 32) ;
Adendos e Aditivos ao Contrato 157/2004, assinados pelos reitores sucessores do responsável, datados entre 2/3/2006 (1º Adendo) e 25/3/2009 (7º Termo Aditivo) , à peça 34.
Estatuto da FATEC (peça 37) ;
Sentenças extinguindo o arresto/hipoteca sobre os bens/empresas do responsável ou de seus parentes (peças 38 e 39) .
Análise das razões de justificativa
Assiste razão, em parte, ao responsável quando informa que foi absolvido da pena de peculato. Em parte, pois deixa de informar, que foi decretada, na mesma sentença, a prescrição da pretensão punitiva quanto ao delito de formação de quadrilha (art. 288 do Código Penal) , mas mantida a condenação pelo crime de corrupção ativa, conforme decidido em sede de embargos infringentes, de 4/2/2019, abaixo descrito (peça 42, p. 130-131, 142, disponível em https://jurisprudencia.trf4.jus.br/pesquisa/inteiro_teor.php?orgao=1&numero_gproc=40000750135&versao_gproc=23&crc_gproc=54ddbbbf , consulta em 19/03/2019) :
Assim, deve ser dado provimento aos embargos infringentes e de nulidade interpostos por Paulo Jorge Sarkis para substituir o voto que lhe condenou por peculato-desvio pelo que lhe é mais favorável, em que resta condenado pelo crimes e quadrilha e de corrupção ativa, este à pena de 02 (dois) anos e 03 (três) meses de reclusão, no regime inicial aberto, e 45 (quarenta e cinco) dias-multa, no valor unitário de 01 (um) salário mínimo vigente à data dos fatos. A pena privativa de liberdade é substituída por prestação de serviços à comunidade e prestação pecuniária no valor equivalente a 20 salários mínimos, cujo cumprimento e destinação, respectivamente, deverão ser definidos pelo Juízo da Execução. Está prescrita a pretensão punitiva relativa ao delito de quadrilha. Tudo nos termos do voto do Vogal.
O responsável procura desvincular sua atuação no projeto institucional UFSM - FATEC com as contratações FATEC - DETRAN. Ocorre que o projeto serviu para viabilizar os contratos da FATEC com o DETRAN, para que as rotinas dos mesmos tivessem um caráter institucional. Ou seja, o projeto UFSM-FATEC, assinado pelo responsável, dava um verniz institucional aos contratos firmados pela FATEC com o DETRAN. Como descrito acima, existe identidade de objetos entre o projeto e os contratos, sendo que o projeto, do tipo "guarda-chuva", serviu para respaldar os contratos entre a FATEC e o DETRAN-RS.
Excerto do voto do relator no citado embargos infringentes resume e esclarece a conduta reprovável do responsável (peça 38, p. 129) :
O Núcleo UFSM era integrado por Paulo Jorge Sarkis, Dario Trevisan de Almeida e Rosmari Greff Ávila da Silveira, servidores públicos federais da instituição. Paulo Jorge Sarkis, então reitor da UFSM, teria agido em conjunto com a FATEC, notadamente autorizando a utilização da estrutura física da universidade pela fundação, além de designar os servidores Dario e Rosmari para execução do Projeto Trabalhando pela Vida.
Segundo o Parquet na exordial acusatória, os agentes desse núcleo também tiveram efetiva participação nos momentos que antecederam a contratação das fundações com dispensa indevida de licitação, já que era essencial a utilização da estrutura da Universidade Federal de Santa Maria para operacionalizar o serviço e dar credibilidade à Fundação de Apoio à Tecnologia e Ciência - FATEC. O réu Paulo Jorge Sarkis assinou, inclusive, contratos com a FATEC, na condição de Reitor da UFSM, dando 'aval' nas avenças, juntamente com o líder da facção criminosa 'Família Fernandes'. A participação do embargante no esquema é evidente desde antes da contratação da FATEC pelo DETRAN/RS, uma vez que todo o 'projeto criminoso' foi viabilizado pela inserção da autarquia federal (UFSM) , sendo que este agente público federal participou das reuniões de organização da quadrilha no contrato DETRAN/RS, afiançando que a UFSM teria condições de assumir a realização dos serviços contratados pelo DETRAN/RS. A participação do então Reitor Paulo Jorge Sarkis também se deu pela influência que exercia sobre a FATEC, em razão de sua condição de professor e Reitor da Universidade Federal de Santa Maria - UFSM, bem como porque agia diretamente envolvido pela amizade que mantinha com José Antônio Fernandes. Por tal razão restou beneficiado, posteriormente, pelos agentes do 'Núcleo Família Fernandes'. Continua o MPF na denúncia que o acusado, em atuação concertada com os demais réus, concorreu para nova contratação ilegal da FATEC, quando o Departamento Estadual de Trânsito - DETRAN/RS contratou, novamente, a Fundação de Apoio à Tecnologia e Ciência - FATEC, por meio do Contrato/DETRAN nº 70/2003, para aplicação dos Exames Teórico e Prático de Direção Veicular. Destacou que, em data não precisa do mês de abril de 2007 e também nos meses subseqüentes, até novembro de 2007, o réu, agora já não mais na condição de reitor da UFSM, mas de integrante ostensivo da equipe de consultores da PENSANT e da FUNDAE, continuou atuando na organização criminosa, logrando, pela terceira vez, concorrer para a contratação ilegal da FATEC, quando o Departamento Estadual de Trânsito - DETRAN/RS contratou, dessa feita, a Fundação para o Desenvolvimento e Aperfeiçoamento da Educação e da Cultura - FUNDAE, por meio do Contrato/DETRAN nº 09/2007, para aplicação dos Exames Teórico e Prático de Direção Veicular.
Dessarte, as condutas atribuídas ao ora embargante desbordam do tipo previsto no art. 312 do Código Penal, considerando-se que o acusado não detinha a posse, disponibilidade ou autoridade sobre os valores, configurando, de outro lado, o crime descrito nos arts. 288 e 333, ambos do Código Penal, razão pela qual deve prevalecer o voto proferido pelo Vogal, cuja pena deve ser mantida, bem como a decretação da prescrição da pretensão punitiva, verbis:
Paulo Jorge Sarkis
- Quadrilha (artigo 288 do Código Penal - fato 1) : 01 (um) ano e 03 (três) meses de reclusão, prescrita a pretensão punitiva.
- Corrupção ativa (artigo 333 do Código Penal - fato 12) : 02 (dois) anos e 03 (três) meses de reclusão, e 45 (quarenta e cinco) dias-multa.
 As páginas 123 a 128 de peça 42 também detalham a conduta do responsável.
 Assim, não há como reconhecer que a vinculação do responsável com o esquema - "celeuma", nas suas palavras - tenha sido nebulosa.  Pelo contrário, sua ativa participação como dirigente da UFSM propiciou o nascimento e o desenvolvimento de esquema criminoso que mancha sua atuação à frente da IFES e prejudica o bom nome da própria instituição pela qual deveria zelar. 
 Pelos elementos trazidos aos autos, o responsável sempre esteve ciente das tratativas, quer como signatário do projeto institucional firmado entre a UFSM e a FATEC, quer como testemunha nos contratos FATEC - DETRAN.
 A tentativa de desvincular a UFSM da FATEC também não merece prosperar, pois referida fundação há muito tempo opera dentro do próprio campus universitário, informa em sítio eletrônico que está vinculada à Universidade Federal de Santa Maria, presta contas de suas atividade aos membros natos de seu conselho superior, composto tão somente pelos pró-reitores, diretores de centros e o diretor - geral do hospital universitário da IFES, conforme apontam os relatórios de atividades disponíveis em seu sítio eletrônico (disponível em http://www.fatecsm.org.br/fatec-instituicao.php , consulta realizada em 26/03/2019) .
 Não há na sentença dos embargos, nem nos elementos coligidos pelo responsável, elementos que permitam inferir que administrações posteriores da IFEs tenham endossado, de forma consciente e intencional, o relacionamento espúrio UFSM-FATEC-DETRAN/RS, o qual foi encerrado quando a denominada operação Rodin da Polícia Federal foi deflagrada.
 Tampouco merece prosperar a alegada incompetência da Justiça Federal e do Tribunal de Contas da União quanto a matéria, assunto já abordado em nossa instrução de peça 19 e nas sentenças de embargos infringentes e de condenação criminal mencionadas.
 As sentenças apresentadas extinguindo o arresto/hipoteca sobre os bens/empresas do responsável ou de seus parentes não demonstram a falta de culpabilidade do responsável nos atos, conforme se depreende da leitura das mesmas.
 Por outro lado, mesmo que o responsável tivesse sido absolvido de todos os crimes que lhe são imputados, ou venha a ser absolvido, eis que a ação penal ainda não transitou em julgado em relação ao réu PAULO JORGE SARKIS, a conduta do agente, minuciosamente descrita às páginas 123 a 129 da peça 42 (embargos infringentes julgados pela Justiça Federal) , demonstra que, na qualidade de Reitor, atuou em prol de esquema criminoso, plenamente ciente da ilicitude de sua conduta, em total desprestígio à própria instituição de ensino em que laborou em toda sua vida profissional (UFSM) , quando atuou para viabilizar ganhos financeiros ilícitos aos integrantes do esquema e também para sustentar todas as irregularidades que circundavam os desvios, valendo-se maliciosamente de suas relações sociais e profissionais para a prática delitiva. Ou seja, sua conduta foi altamente reprovável, ao patrocinar veladamente interesses privados, enquanto ocupava a função de dirigente máximo da IFES, deixando de observar o dever de lealdade com a UFSM, cuja imagem foi seriamente atingida pela repercussão dos desdobramentos da operação policial.
 Por fim, deve ser esclarecido ao responsável que a etapa instrutória no Tribunal de Contas da União termina no momento em que o titular da unidade técnica emite seu parecer conclusivo, podendo ocorrer divergências de entendimentos na busca da verdade material (RITCU, art. 160, § 2º) .
CONCLUSÃO
 O responsável foi chamado em audiência para apresentar razões de justificativa sobre sua participação, no período compreendido entre os anos de 2003, em data não precisa, mas por volta do mês de junho, até o mês de novembro do ano de 2007, em prol de esquema criminoso, plenamente ciente da ilicitude de sua conduta, em total desprestígio à própria instituição de ensino em que laborou em toda sua vida profissional (UFSM) , quando atuou para viabilizar ganhos financeiros ilícitos aos integrantes do esquema e também para sustentar todas as irregularidades que circundavam os desvios, valendo-se maliciosamente de suas relações sociais e profissionais para a prática delitiva, resultando na sua condenação por formação de quadrilha (CP, art. 288) e peculato (CP,  art. 312) . (Inquérito Policial nº 136/2007DPF/SMA/RS, Procedimento Criminal Diverso nº  2007.71.02.004243-6 e AÇÃO PENAL N. 2007.71.02.007872-8) (item 8) .
 O responsável trouxe elementos para demonstrar sua absolvição da prática de peculato (item 22) .
 Contudo, conforme a sentença dos embargos infringentes opostos, houve a manutenção da condenação por corrupção ativa e decretou-se a prescrição da pretensão punitiva do crime de quadrilha praticado pelo responsável no período que esteve administrando a Universidade Federal de Santa Maria (itens 22 e 23) . 
 A conduta do responsável é altamente reprovável, pois, conforme demostrado em sua condenação, valeu-se do cargo de reitor da IFES para permitir o desenvolvimento de um esquema criminoso envolvendo a Universidade, sua fundação de apoio, a FATEC, e o Departamento de Trânsito do Rio Grande do Sul, beneficiando empresas prestadoras de serviço junto ao DETRAN-RS (itens 22 a 32) .
 Diante desses elementos, torna-se inafastável o julgamento pela irregularidade das contas do responsável a frente da Universidade Federal de Santa Maria -UFSM -, no exercício de 2005.
 Deixa-se de propor a aplicação de multa (art. 58, I, da LOTCU) , ante o decurso do prazo superior a 10 anos dos fatos sancionados - prescrição da pretensão punitiva, conforme incidente de uniformização de jurisprudência fixado pelo Acórdão 1441/2016-TCU-Plenário, Relator BENJAMIN ZYMLER.
 Em face da análise promovida nos itens 22 a 33, propõe-se rejeitar as razões de justificativa apresentadas pelo Sr. Paulo Jorge Sarkis, CPF XXX.412.480-XX, uma vez que não foram suficientes para sanear as irregularidades a ele atribuídas, de modo que suas contas devem ser julgadas irregulares. 
 Em instrução anterior (peça 17, item 39) , foi proposta a regularidade com ressalvas de alguns responsáveis, em função de impropriedades de natureza formal, e a regularidade dos demais responsáveis, com o que estamos de acordo.
 Assim, às propostas a seguir relacionadas, constantes do item 40 da proposta de encaminhamento de peça 17 devem ser acrescentadas as propostas formuladas nesta instrução, com os ajustes considerados necessários.
 Os motivos ensejadores da irregularidade do responsável Paulo Jorge Sarkis estão mencionados na presente instrução e os motivos das ressalvas dos demais responsáveis constam a peça 5, p. 10-15.
INFORMAÇÕES ADICIONAIS 
 Verifica-se que o Certificado de Auditoria, o Parecer do Dirigente de Controle Interno e o Pronunciamento Ministerial tinham indicativo de regularidade com ressalva das contas do responsável (peça 5, respectivamente, p. 10, 16 e 17) , com base no Relatório de Auditoria (peça 2, p. 5) , o qual apontou diversas falhas na gestão da UFSM, exercício de 2005. O encaminhamento da Unidade Técnica foi no sentido de considerar regular com ressalvas a gestão dos responsáveis, (peça 5, p. 40) . Mas isso foi em 2007, quando ainda não se conhecia a real dimensão da conduta do gestor máximo da UFSM, acima descrita e analisada. Portanto, diante do tempo transcorrido e da superveniência de novos elementos, entendemos mais apropriada a apreciação da gestão do responsável Paulo Jorge Sarkis com base nesses novos elementos, dispensando-se qualquer determinação à IFES.
 Não pode deixar de ser anotada a participação do responsável em esquema semelhante envolvendo a UFSM-FATEC-ANATEL e que é objeto de Tomada de Contas Especial no Tribunal de Contas da União (TC-Processo 017.549/2011-6) .
 Quanto ao pedido de notificação pessoal da data do julgamento (peça 26, p. 21, item 11.02) deve-se salientar que a publicação da pauta de julgamentos no Boletim do TCU é suficiente para conferir publicidade ao ato processual e permitir a participação de todos na sessão de julgamento. Tal entendimento encontra amparo em deliberação do Plenário do Supremo Tribunal Federal, proferida em sede de Agravo Regimental em Mandado de Segurança (MS-AgR 26.732/DF, Relatora Ministra Carmen Lúcia) e nos Acórdão 611/2012-TCU-Primeira Câmara, relatora Ana Arraes, e 7460/2010-TCU-2ª Câmara, relator José Jorge. Desta forma, esse pedido não deve ser acolhido.
 Relativamente ao pedido de sustentação oral e apresentação de memoriais, conforme autoriza o art. 168 do Regimento Interno do Tribunal de Contas da União, é necessário que os interessados no julgamento acompanhem o andamento do processo e as publicações feitas no Portal do TCU na internet ou no Boletim do Tribunal (RITCU, art. 141, § 4º) .
PROPOSTA DE ENCAMINHAMENTO
 Diante do exposto, submetemos os autos à consideração superior, propondo ao Tribunal:
 levantar o sobrestamento do presente processo;
 rejeitar as razões de justificativa apresentadas pelo Sr. Paulo Jorge Sarkis, CPF XXX.412.480-XX,
 com fundamento nos arts. 1º, inciso I, 16, inciso III, alínea b, da Lei 8.443/1992, referente às ocorrências atribuídas ao responsável, c/c os arts. 19, parágrafo único, e 23, inciso III, da mesma Lei, e com arts. 1º, inciso I, 209, inciso II, do Regimento Interno, que sejam julgadas irregulares as contas do Sr. Paulo Jorge Sarkis, CPF XXX.412.480-XX, ex-reitor da Universidade Federal de Santa Maria;
 com fundamento nos arts. 1º, inciso I, 16, inciso II, 18 e 23, inciso II, da Lei 8.443/1992, c/c os arts. 1º, inciso I, 208 e 214, inciso II, do Regimento Interno, que sejam julgadas regulares com ressalvas as contas dos Srs. Alberi Vargas (CPF XXX.266.010-XX) , André Luís Kieling Reis (CPF XXX.846.960-XX) ; Antônio Sérgio Freitas Farias (CPF XXX.811.940-XX) , Clóvis Silva Lima (CPF XXX.212.680-XX) , José Horlando Rocha Martins (CPF XXX.380.500-XX, falecido) , Wilson Jesus Pinto Paródia (CPF XXX.156.860-XX) e José Valmor Valente (CPF XXX.131.750-XX) , dando-lhes quitação; 
 com fundamento nos arts. 1º, inciso I, 16, inciso I, 17 e 23, inciso I, da Lei 8.443/1992 c/c os arts. 1º, inciso I, 207 e 214, inciso I, do Regimento Interno, que sejam julgadas regulares as contas dos demais responsáveis, dando-lhes quitação plena;
 indeferir o pedido de notificação pessoal da data do julgamento e alertar para o pedido de sustentação oral, para fins de apresentação de memoriais, formulado pelo Sr. Paulo Jorge Sarkis;
 dar ciência do acórdão que vier a ser proferido à Universidade Federal de Santa Maria, destacando que o relatório e o voto que fundamentam a deliberação podem ser acessados por meio do endereço eletrônico www.tcu.gov.br/acordaos;
 arquivar os autos, após o julgamento das contas.
2.	O Diretor da SecexEducação, valendo-se da delegação de competência conferida pela Portaria SecexEducação 3/2019, apresentou proposta divergente da elaborada pelo auditor daquela unidade, conforme excerto de sua manifestação a seguir transcrita (peça 44) , verbis:
Inicialmente cabe registrar que este processo faz parte de um conjunto de outros três processos de contas da Universidade Federal de Santa Maria (UFSM) , originariamente de responsabilidade da então Secretaria de Controle Externo no Estado do Rio Grande do Sul (Secex-RS) e que estavam sobrestados pelas mesmas razões desde meados dos anos 2000, em face da chamada "Operação Rodin" (Ação Penal n. 5008766-51.2014.4.04.7102, denúncia à peça 14 e sentença às peças 15-16) :
	TC
	Exercício
	Relator
	Situação atual

	Processo 008.513/2004-5
	2003
	Raimundo Carreiro
	Encaminhado para apreciação

	Processo 015.848/2006-3
	2005
	Vital do Rêgo
	Encaminhado para apreciação por este pronunciamento

	Processo 020.177/2007-6
	2006
	Weder de Oliveira
	Julgado pelo Acórdão 15639/2018-TCU-Primeira Câmara; avaliou-se que os responsáveis no processo não estavam arrolados na ação penal 5008766-51.2014.4.04.7102; as contas de alguns foram julgadas regulares com ressalvas

	Processo 021.258/2008-9
	2007
	Bruno Dantas
	Julgado pelo Acórdão 4580/2016-TCU-Primeira Câmara; conforme a instrução da Secex-RS, não haveria o envolvimento dos responsáveis pelas contas da UFSM do exercício de 2007 nas irregularidades objeto da operação Rodin

III
Também é importante observar que no presente processo não é mais possível a aplicação de sanções pelo Tribunal, uma vez que se passaram mais de 10 anos dos fatos (que ocorreram em 2005) , em consonância com os subitens 9.1.1 e 9.1.2 do Acórdão 1441/2016-TCU-Plenário, relator Benjamin Zymler e redator Walton Alencar Rodrigues.
Ainda, nestes autos não há nenhum indicativo da existência de débito decorrente de dano ao Erário Federal.
Desta forma, as dimensões sancionatória (punibilidade do gestor faltoso) e indenizatória (reparação do dano eventualmente causado ao erário) , bem analisadas no artigo "O processo de contas no TCU: o caso de gestor falecido" de autoria do ministro-substituto Augusto Sherman Cavalcanti, não subsistem nos autos.
Ou seja, resta presente neste processo de prestação de contas, quanto à sua natureza jurídica e fins, apenas a dimensão política, que diz respeito ao julgamento da gestão do administrador responsável. 
É nesse plano (avaliação sistêmica da gestão da Universidade) que este pronunciamento fundamenta-se.
Além disso, considerando o grande lapso temporal desde o exercício em exame, tem-se como inadequada qualquer formulação de determinações, recomendações ou ciências.
IV
No despacho de peça 5, p. 74-76, foi proposto o sobrestamento deste processo, tendo em vista operação da Polícia Federal ("Operação Rodin") acerca de supostas fraudes no Departamento Estadual de Trânsito do RS (DETRAN-RS) , face à contratação sem licitação, pelo referido Departamento, da então denominada Fundação de Apoio à Tecnologia e Ciência da UFSM (FATEC) e posteriormente da Fundação para o Desenvolvimento e Aperfeiçoamento da Educação e da Cultura (FUNDAE) para efetuar a avaliação teórica e prática de habilitação de motoristas.
No despacho, consta que havia suspeitas de que o reitor, Paulo Jorge Sarkis, ou pessoas relacionadas a ele, teriam recebido valores para facilitar o esquema fraudulento (como indicam reportagens em jornais da peça 5, p. 61-70) .
Após diligências saneadoras (peça 5, p. 77-86) , o Ministro Relator Guilherme Palmeira, em despacho na fl. 87 da peça 5, acolheu a proposta da Unidade Técnica e determinou o sobrestamento deste processo.
V
Em 11/2018, ainda sob responsabilidade da Secex-RS, foi elaborada a instrução de peça 17, com proposta de levantamento do sobrestamento e, no que ora importa, julgamento das contas do ex-reitor como regular com ressalvas.
A subunidade técnica concordou com a proposta do auditor-instrutor (peça 18) , mas houve discordância por parte da Secretário substituto (peça 19) , que sugeriu a realização de audiência do sr. Paulo Jorge Sarkis.
Após a oitiva do Ministério Público junto ao TCU (peça 21) , o ministro-relator concordou com a proposta (peça 22) e determinou a realização da audiência, cujas razões de justificativas constam das peças 26-40.
Assim, nova instrução foi elaborada à peça 43, propondo, desta feita, o julgamento pela irregularidade das contas do ex-reitor, Paulo Jorge Sarkis, regular com ressalvas para alguns gestores e regulares para outros responsáveis. 
VI
Neste pronunciamento, discorda-se da proposta de julgamento pela irregularidade das contas do ex-reitor efetuada à peça precedente.
Como ponderado no pronunciamento de peça 18, embora graves, os fatos narrados pelo Ministério Público Federal e julgados pela Justiça Federal quanto à "Operação Rodin" não tem o condão, em avaliação sistêmica, de acarretar o julgamento pela irregularidade das contas da gestão do ex-reitor da Universidade.
Veja-se que, em resumo, conforme a denúncia e a sentença, o sr. Paulo Jorge Sarkis teria se utilizado de seu cargo e prestígio, bem como a credibilidade das fundações de apoio (FATEC e FUNDAE) vinculadas à UFSM, para obter benefícios pessoais financeiros, locupletando-se indevidamente.
Certamente a conduta do ex-reitor foi grave e eticamente reprovável, tendo suas repercussões nas esferas criminal e administrativa (cassação de aposentadoria, conforme sentença judicial) , mas não se crê que a gestão como um todo da Universidade naquele exercício de 2005 deva receber a chancela da irregularidade.
Veja-se que os recursos públicos desviados tiveram como origem o Departamento Estadual de Trânsito do Estado do Rio Grande do Sul (Detran/RS) . Além disso, as Fundações de Apoio envolvidas (FATEC e FUNDAE) são entidades de direito privado, com personalidade jurídica distinta da UFSM.
Assim, as ações impróprias praticadas pelo dirigente não se subsumem ao previsto no item "b" do inciso III do art. 16 da Lei Orgânica do TCU, que estabelece que as contas serão julgadas irregulares quando comprovada a "prática de ato de gestão ilegal, ilegítimo, antieconômico, ou infração à norma legal ou regulamentar de natureza contábil, financeira, orçamentária, operacional ou patrimonial".
Ou seja, de maneira direta e restrita à Universidade, que em 2005 geriu o montante de R$ 472,7 milhões (peça 5, p. 40) , não houve a prática de atos que afetassem a legalidade, a legitimidade e a economicidade da gestão do responsável no âmbito da instituição.
Diante do exposto, as razões de justificativas apresentadas devem ser acatadas parcialmente.
VII
Estabelecido esse posicionamento, rememoram-se as demais ocorrências, esclarecendo-se que à exceção do ex-Reitor, os demais servidores da UFSM que foram arrolados na Ação Penal da "Operação Rodin" não eram gestores da Universidade no exercício em exame. 
A Controladoria-Geral da União, em seu Certificado e Parecer de Auditoria (peça 5, p. 10-15) , opinou pela regularidade com ressalvas em razão de falhas imputáveis a parte dos gestores da Universidade Federal de Santa Maria (UFSM) , e regulares para outros tantos.
Quando da instrução inicial deste feito, houve a análise aprofundada da prestação de contas e o auditor-instrutor propôs, com a anuência do então Diretor da 1ª DT desta Secex-RS, o julgamento pela regularidade com ressalvas de alguns responsáveis e regulares para os demais, conforme peça 5, p. 40-60 e 74.
Todavia, em face da "Operação Rodin", o processo foi sobrestado.
Considerando a análise já empreendida, bem como o grande lapso temporal desde então, manifesta-se concordância com a proposta de encaminhamento constante da instrução da peça 5, p. 40-60.
Assim, em razão das constatações apontadas pela CGU (peça 5, p. 10-15) as contas de parte dos responsáveis arrolados nesta prestação de contas, inclusive o ex-Reitor Paulo Jorge Sarkis, devem ser julgadas regulares com ressalvas, enquanto que outra parte dos gestores deve ter julgamento pela regularidade.
VIII
Cabe consignar que no apenso TC Processo 008.844/2005-6 foi examinada Representação para apurar fatos relativos a aquisições de órteses, próteses e materiais especiais (OPM) , nos anos de 2004/2005, pelo Hospital Universitário de Santa Maria (HUSM) , então vinculado à UFSM.
Tal processo foi julgado pelo Acórdão 294/2007-TCU-Plenário, relator Guilherme Palmeira. Conforme sua peça 5, p. 88, foi proposta pela Secex-RS a correção de erro material da deliberação, a fim de declarar a inidoneidade da empresa VIPI Materiais Cirúrgicos Hospitalares Ltda., CNPJ 93.199.792/0001-56, para participar de licitação no âmbito da Administração Pública Federal pelo prazo de três anos. 
Todavia, conforme Parecer do MPTCU e Despacho do Ministro-Relator (peça 5, p. 97-99) , a possível declaração de inidoneidade da empresa deveria ser tratada quando do julgamento das presentes contas. 
Dado que se passaram mais de 10 anos dos fatos e que a empresa está atualmente baixada (peça 5 da Representação) , deixa-se de propor qualquer medida em relação à situação.  
IX
Diante de todo o exposto, em substituição às sugestões contidas no item 48 da instrução de peça precedente, encaminham-se os autos ao sr. Ministro-relator, com prévio trânsito pelo Ministério Público junto ao TCU, com as seguintes propostas:
levantar o sobrestamento do presente processo;
acatar parcialmente as razões de justificativa apresentadas pelo Sr. Paulo Jorge Sarkis;
considerando que os fatos tratados  no âmbito da chamada "Operação Rodin", embora graves e eticamente reprováveis, não têm o condão de macular com a chancela de irregularidade toda a gestão da Universidade Federal de Santa Maria no exercício de 2005, e em face das falhas apontadas no Relatório de Auditoria da CGU nº 175129 (processo 23081.003105/2006-67) , com fundamento nos arts. 1º, inciso I, 16, inciso II, 18 e 23, inciso II, da Lei 8.443/1992, c/c os arts. 1º, inciso I, 208 e 214, inciso II, do Regimento Interno, que sejam julgadas regulares com ressalvas as contas do Sr. Paulo Jorge Sarkis, CPF XXX.412.480-XX, dando-lhe quitação;
com fundamento nos arts. 1º, inciso I, 16, inciso II, 18 e 23, inciso II, da Lei 8.443/1992, c/c os arts. 1º, inciso I, 208 e 214, inciso II, do Regimento Interno, que sejam julgadas regulares com ressalva em face das falhas apontadas no Relatório de Auditoria da CGU nº 175129 (processo 23081.003105/2006-67) as contas dos responsáveis a seguir, dando-lhes quitação: Alberi Vargas (CPF XXX.266.010-XX) , André Luís Kieling Reis (CPF XXX.846.960-XX) ; Antônio Sérgio Freitas Farias (CPF XXX.811.940-XX) , José Horlando Rocha Martins (CPF XXX.380.500-XX, falecido) , José Valmor Valente (CPF XXX.131.750-XX) e Wilson Jesus Pinto Paródia (CPF XXX.156.860-XX) ; 
com fundamento nos arts. 1º, inciso I, 16, inciso I, 17 e 23, inciso I, da Lei 8.443/1992 c/c os arts. 1º, inciso I, 207 e 214, inciso I, do Regimento Interno, que sejam julgadas regulares as contas dos responsáveis a seguir, dando-lhes quitação plena: Athos Renner Diniz (CPFXXX.129.960-XX) , Ben Hur Jose Machado Mac Ginity (CPFXXX.415.730-XX, falecido) , Carlos Augusto Cunha Filho (CPFXXX.569.700-XX) , Clovis Silva Lima (CPFXXX.212.680-XX) , Fernando Bevilaqua Camponogara (CPFXXX.988.510-XX) , Jorge Adaime Filho (CPFXXX.168.800-XX) , Jorge Luiz Brum Ribeiro (CPFXXX.196.920-XX) , João Pillar Pacheco de Campos (CPFXXX.252.010-XX) , Lourdes Maria Pincolini (CPFXXX.845.550-XX) , Luis Carlos Mortari (CPFXXX.538.390-XX) , Nilza Luiza Venturini Zampieri (CPFXXX.772.070-XX) , Odacir Tavares Machado (CPFXXX.721.800-XX) , Odone Romeu Denardin (CPFXXX.584.540-XX) e Roberto da Luz Junior (CPFXXX.398.930-XX) ;
indeferir o pedido de notificação pessoal da data do julgamento e alertar quanto ao pedido de sustentação oral, para fins de apresentação de memoriais, formulado pelo Sr. Paulo Jorge Sarkis (peça 26, p. 21, item 11.02) ; 
dar ciência do acórdão que vier a ser proferido à Universidade Federal de Santa Maria, destacando que o relatório e o voto que fundamentam a deliberação podem ser acessados por meio do endereço eletrônico www.tcu.gov.br/acordaos;
3.	O Ministério Público junto ao TCU, neste ato representado pelo Procurador Sérgio Ricardo Costa Caribé, discordou da proposta de mérito sugerida pela unidade técnica, conforme excerto de seu parecer a seguir transcrito (peça 45) :
Trata-se de processo de contas anuais da Universidade Federal de Santa Maria (UFSM) relativo ao exercício de 2005.
O então relator, Ministro Guilherme Palmeira, mediante Despacho à peça 5, p. 87, acatando proposta da Secex-RS, autorizou o sobrestamento das presentes contas, em razão de indícios de que, conforme reportagens em jornais à peça 5, p. 61-70, o reitor e outras pessoas teriam recebido valores para facilitar a ocorrência de esquema fraudulento. 
Tratava-se de notícias sobre a Operação Rodin que, conduzida pelo Departamento de Polícia Federal, constatou a ocorrência de supostas fraudes no Departamento Estadual de Trânsito do RS (Detran/RS) , face à contratação da então denominada Fundação de Apoio à Tecnologia e Ciência da UFSM (Fatec) sem licitação. O objeto daquele contrato era a avaliação teórica e prática concernente à habilitação de motoristas, sendo possivelmente usadas a estrutura física e os servidores da Universidade. 
Em resposta à diligência formulada pela Secex-RS, o Ministério Público Federal encaminhou informações sobre uma denúncia (peça 14, p. 2-243) e a correspondente sentença proferida na Ação Penal 2007.71.02.007872-8, de 22/5/2014, motivada por diversas irregularidades, incluindo as que fundamentaram o sobrestamento do julgamento destas contas. 
A referida denúncia baseia-se na existência de uma organização criminosa, composta, inclusive, por um dos gestores da UFSM, o Sr. Paulo Jorge Sarkis, que objetivava a celebração de contratos públicos, com dispensa indevida de licitação, em favor de fundações de apoio vinculadas à Universidade. Nesses contratos, algumas empresas privadas, que pouca ou nenhuma atividade realizavam, foram subcontratadas para a execução de parte substancial do objeto. Para a sustentação do esquema, ocorria o pagamento de propina a servidores públicos federais e estaduais (peça 14, p. 22) . 
A organização dependia da contribuição e da participação do reitor, Sr. Paulo Jorge Sarkis, que encabeçava o esquema e buscava exteriorizar a credibilidade técnica das fundações de apoio para a execução dos serviços contratados. Um desses contratos, celebrado entre o Detran/RS e a Fatec, tinha como objeto a realização de exames práticos e teóricos de direção veicular (peça 14, p. 25-26) . 
Posteriormente, o Detran/RS contratou uma outra fundação, qual seja a Fundação Educacional e Cultural de Desenvolvimento e Aperfeiçoamento da Educação e Cultura (Fundae) , que acabou por recontratar a Fatec, já que, supostamente, detinha conhecimento e recursos humanos e materiais para a prestação do serviço. Noutro momento, a denúncia esclareceu que o reitor passou a contribuir para o desvio de recursos públicos, ofertando a estrutura da universidade e utilizando sua reputação para passar confiança aos contratantes. 
Em 22/5/2014, o Juízo da 3ª Vara Federal de Santa Maria/RS, nos autos da Ação Penal 2007.71.02.007872-8, derivada do Inquérito Policial 136/2007/DPF/SMA/RS e do Procedimento Criminal Diverso 2007.71.02.004343-6, prolatou sentença que, entre outras deliberações, que envolvem diversos réus, confirma a responsabilização do Sr. Paulo Jorge Sarkis e o condena à pena de 12 anos de reclusão em regime inicial fechado (Código Penal, art. 33, § 2º, "a") pela prática dos crimes previstos nos arts. 288 (Associação Criminosa) e 312 (peculato) do Código Penal, além da pena de pagamento de 298 dias-multa, calculada à razão de um salário mínimo vigente à data do fato (peça 16, p. 606) . 
A sentença também determina a reparação do dano e a restituição dos valores depositados (R$ 90.625.575,96) ao Detran/RS (peça 16, p. 609) , além da perda do cargo público para diversos servidores e da cassação da aposentadoria do Sr. Paulo Jorge Sarkis (peça 16, p. 602 e 610) . Na sentença, os outros réus foram absolvidos pela prática de determinados delitos e condenados pela prática de outros. Para fins de julgamento das presentes contas, importa salientar que, à exceção do Sr. Paulo Jorge Sarkis, nenhum dos réus da referida ação penal consta do rol de gestores das presentes contas. 
Em minha intervenção anterior (peça 21) , diante dos fatos acima, externei opinião favorável à proposta apresentada pelo assessor da então Secex-RS (peça 19, p. 4-5) , no sentido do levantamento do sobrestamento e da realização de audiência do Sr. Paulo Jorge Sarkis, ex-Reitor da UFSM. Em concordância, Vossa Excelência, em 9/4/2019, determinou o estabelecimento do contraditório (peça 22) .
Por meio do Ofício 0217/2019, de 29/4/2019, a SecexEducação promoveu a audiência do responsável para que apresentasse:
RAZÕES DE JUSTIFICATIVA quanto à participação em esquema criminoso e de sua contribuição no sentido de viabilizar ganhos financeiros ilícitos aos integrantes do esquema, o que acabou por resultar, no âmbito da Justiça Federal, em sua condenação por formação de quadrilha e peculato, conforme sentença prolatada na Ação Penal 2007.71.02.007872-8; (peça 23, p. 1) 
O responsável apresentou os elementos de defesa constantes das peças 26-40. Após exame, o auditor responsável pela instrução técnica, em suma, propugnou o julgamento pela irregularidade das contas da Sr. Paulo Jorge Sarkis, o julgamento pela regularidade com ressalva dos Srs. Alberi Vargas, André Luís Kieling Reis, Antônio Sérgio Freitas Farias, Clóvis Silva Lima, José Horlando Rocha Martins (falecido) , Wilson Jesus Pinto Paródia e José Valmor Valente e o julgamento pela regularidade plena dos demais responsáveis por estas contas (peça 43, p. 9) .
Já o Sr. Diretor da 4ª Diretoria Técnica da SecexEducação, divergindo parcialmente, em síntese, propõe o julgamento pela regularidade com ressalva não apenas do Sr. Paulo Jorge Sarkis, mas também os dos Srs. Alberi Vargas, André Luís Kieling Reis, Antônio Sérgio Freitas Farias, José Horlando Rocha Martins (falecido) , José Valmor Valente e Wilson Jesus Pinto Paródia, além do julgamento pela regularidade plena dos Srs. Athos Renner Diniz, Ben Hur Jose Machado Mac Ginity, Carlos Augusto Cunha Filho, Clovis Silva Lima, Fernando Bevilaqua Camponogara, Jorge Adaime Filho, Jorge Luiz Brum Ribeiro, João Pillar Pacheco de Campos, Lourdes Maria Pincolini, Luis Carlos Mortari, Nilza Luiza Venturini Zampieri, Odacir Tavares Machado, Odone Romeu Denardin e Roberto da Luz Junior (peça 44, p. 4) .
 Entre as razões de justificativa produzidas pelo responsável, merecem destaque as seguintes:
	a) o mesmo foi absolvido da acusação e condenação de que teria cometido peculato, conforme embargos infringentes de nulidade (peça 26, p. 2, item 2.02) ; 
	d) existe vinculação indevida da UFSM aos fatos em questão, pois existiu um projeto institucional denominado "Trabalhando pela Vida", que não se confunde com os contratos 34/2003 e 70/2003, firmados entre o Departamento de Trânsito do Rio Grande do Sul (Detran/RS) e a Fatec, para a prestação de serviços (p. 26, item 3.01) ; 
 	c) o projeto institucional (contrato 157/2004) denominado de "pesquisa e desenvolvimento de instrumentos necessários aos exames de habilitação para a condução de veículos automotores e às ações de qualificação e educação no trânsito" foi aprovado por todas as unidades competentes e foi assinado pelo responsável com a Fatec, na condição de reitor da UFSM (p. 26, item 3.03) . O referido contrato 157/2004 é posterior aos contratos 34 e 70/2003, firmados entre o Detran/RS e a Fundação de Apoio, e foi aditado pelos reitores que sucederam o responsável (itens 3.04 e 3.05) ;
d) o contrato 157/2004 foi firmado com base na Lei a Lei 8.958/1994, enquanto os contratos 34/2003 e 70/2003 se deram mediante o exercício das funções institucionais da Fatec em regime de não exclusividade, sem qualquer ligação com a Universidade (item 3.18) ;
e) sua participação nos contratos com o Detran/RS foi meramente protocolar (item 4.02) ;
f) a Justiça Federal e o TCU são incompetentes para repercutir os fatos relacionados aos contratos 34/2003 e 70/2003 no julgamento das contas do responsável (itens 10.01 a 10.07) .
 O auditor responsável pela última instrução, em razão do provimento dado aos embargos opostos pelo responsável, verificou que o Sr. Paulo Jorge Sarkis foi absolvido da pena de peculato, mas restou condenado pelos crimes de quadrilha (ou bando) e de corrupção ativa (vide https://jurisprudencia.trf4.jus.br/pesquisa/inteiro_teor.php?orgao=1&numero_ gproc=40000750135&versao_gproc=23&crc_gproc=54ddbbbf, disponível em 7/4/2020) .
 O Tribunal Regional Federal da 4ª Região, conforme consta itens 6.4 e 7.16 do Acórdão de 31/1/2019, ao julgar embargos infringentes e de nulidade, decidiu substituir a condenação por peculato por outra mais favorável, isto é, pela condenação por quadrilha e por corrupção ativa, sendo que a prescrição da pretensão punitiva já teria alcançado o crime de quadrilha, senão vejamos:
7.16. Paulo Jorge Sarkis: voto médio recorrido: pena privativa de liberdade de 5 (cinco) anos de reclusão, em regime semiaberto, e 200 (duzentos) dias-multa, no valor unitário de 01 (um) do salário mínimo vigente à data dos fatos, pela prática do delito de peculato-desvio. Recurso provido para substituir o voto que lhe condenou por peculato-desvio pelo que lhe é mais favorável, em que resta condenado pelos crimes de quadrilha e de corrupção ativa, este à pena de 02 (dois) anos e 03 (três) meses de reclusão, no regime inicial aberto, e 45 (quarenta e cinco) dias-multa, no valor unitário de 01 (um) salário mínimo vigente à data dos fatos. A pena privativa de liberdade é substituída por prestação de serviços à comunidade e prestação pecuniária no valor equivalente a 20 salários mínimos, cujo cumprimento e destinação, respectivamente, deverão ser definidos pelo Juízo da Execução. Está prescrita a pretensão punitiva relativa ao delito de quadrilha. Tudo nos termos do voto do Vogal. (destaquei) 
Oportuno destacar que a redação original do art. 288 do Código Penal tipificava o crime de quadrilha ou bando, todavia, com a entrada em vigor da Lei 12.850/2013 - Lei do Crime Organizado, o nomem iuris do delito foi modificado para associação criminosa. A pena privativa de liberdade foi mantida (reclusão, de um a três anos) , contudo, o número de pessoas exigidas para a configuração da associação criminosa é de, no mínimo, três pessoas, enquanto, para a caracterização de quadrilha ou bando, exigia-se a reunião de pelo menos quatro indivíduos.
Assim sendo, não obstante a modificação dos tipos penais, o julgamento dos fatos e da conduta do responsável na esfera penal apenas confirma a ocorrência dos ilícitos, sua participação e sua responsabilidade. 
Parte dos argumentos expendidos pelo responsável busca desvincular o projeto institucional UFSM-Fatec das contratações celebradas entre a Fatec e o Detran/RS. Também sugerem que sua participação foi meramente protocolar. 
Neste ponto, a instrução técnica esclareceu que o projeto serviu para viabilizar os contratos da Fatec com o Detran, de modo que as rotinas de trabalho tivessem um caráter institucional. Em outras palavras, o projeto UFSM-Fatec, firmado pelo responsável, dava um verniz institucional aos contratos firmados entre a Fatec e o Departamento de Trânsito do Rio Grande do Sul. 
Sobre o assunto, oportuno trazer excerto do Voto do Exmo. Desembargador Federal Leandro Paulsen, relator dos embargos infringentes julgados pelo TRF-4 em 31/1/2019, que, mencionando o conteúdo da peça acusatória do parquet, enfatiza não apenas a participação fundamental do ex-reitor na consecução dos ilícitos, mas também a relação entre os projetos executados em conjunto pela UFSM e a Fatec com os contratos celebrados entre a Fatec e o Detran/RS, in verbis:
O Núcleo UFSM era integrado por Paulo Jorge Sarkis, Dario Trevisan de Almeida e Rosmari Greff Ávila da Silveira, servidores públicos federais da instituição. Paulo Jorge Sarkis, então reitor da UFSM, teria agido em conjunto com a FATEC, notadamente autorizando a utilização da estrutura física da universidade pela fundação, além de designar os servidores Dario e Rosmari para execução do Projeto Trabalhando pela Vida.
Segundo o Parquet na exordial acusatória, os agentes desse núcleo também tiveram efetiva participação nos momentos que antecederam a contratação das fundações com dispensa indevida de licitação, já que era essencial a utilização da estrutura da Universidade Federal de Santa Maria para operacionalizar o serviço e dar credibilidade à Fundação de Apoio à Tecnologia e Ciência - FATEC. O réu Paulo Jorge Sarkis assinou, inclusive, contratos com a FATEC, na condição de Reitor da UFSM, dando 'aval' nas avenças, juntamente com o líder da facção criminosa 'Família Fernandes'. A participação do embargante no esquema é evidente desde antes da contratação da FATEC pelo DETRAN/RS, uma vez que todo o 'projeto criminoso' foi viabilizado pela inserção da autarquia federal (UFSM) , sendo que este agente público federal participou das reuniões de organização da quadrilha no contrato DETRAN/RS, afiançando que a UFSM teria condições de assumir a realização dos serviços contratados pelo DETRAN/RS. A participação do então Reitor Paulo Jorge Sarkis também se deu pela influência que exercia sobre a FATEC... (destaquei) 
O ex-reitor, portanto, contribuiu decisivamente para a formalização do projeto tipo "guarda-chuva", firmado entre a Universidade e a Fundação, projeto esse que, como visto, veio a respaldar e a viabilizar a execução dos contratos entre a Fatec e o Detran/RS. A utilização indevida de recursos financeiros, humanos e materiais da Universidade forma o suporte fático sob o qual incidem diversas normas atinentes à competência da Corte de Contas, entre as quais os arts. 70, parágrafo único, e 71, inciso II, da Constituição Federal, e o art. 1º, inciso I, da Lei 8.443/92. 
De modo geral, assim como a instrução (peça 43) , penso que as razões de justificativa apresentadas pelo responsável são insuficientes para afastar sua responsabilidade ou para descaracterizar a ocorrência dos fatos delituosos.
No entendimento do Titular da 4ª Diretoria Técnica da SecexEducação, contudo, os fatos narrados pelo Ministério Público Federal e julgados pela Justiça Federal, conquanto sejam graves, não tem o condão, em avaliação sistêmica, de acarretar o julgamento pela irregularidade das contas do ex-reitor (peça 44, p. 2) . 
O Sr. Diretor reconhece como grave e eticamente reprovável a conduta do responsável, com repercussões nas esferas criminal e administrativa (condenação à pena restritiva de liberdade e cassação de aposentadoria, por exemplo) , porém, entende que a gestão Universidade naquele exercício de 2005, avaliada como um todo, não deve receber a chancela da irregularidade (peça 44, p. 2) . Nesse sentido, sustenta que os recursos desviados tiveram como origem o Detran/RS, que as fundações de apoio são entidades de direito privado e que as ações impróprias do gestor não se adequam ao previsto no art. 16, inciso III, alínea "b", da LO/TCU. Na sua opinião, portanto, não houve prática de atos que afetassem a legalidade, a legitimidade e a economicidade da gestão do responsável no âmbito da Universidade (peça 44, p. 2-3) . Em face disso, o Sr. Diretor propõe o acatamento parcial das justificativas do ex-reitor e o julgamento pela regularidade com ressalva de suas contas (peça 44, p. 4) .
Com as devidas vênias, entendo que não assiste razão ao Titular da 4ª Diretoria Técnica da SecexEducação. O envolvimento da estrutura física e de recursos da Universidade não apenas atraem a competência do Tribunal de Contas da União, mas possibilitam o julgamento pela irregularidade das contas com supedâneo no art. 16, inciso III, alínea "b", da Lei 8.443/92. 
Conquanto não se observe, no âmbito do TCU, a tentativa de apuração de eventual prejuízo ao erário, os fatos indicam a antieconomicidade de ocorrências cuja responsabilidade recai sobre o ex-gestor, tais como a utilização da estrutura física e de pessoal da UFSM na execução do objeto de contratos firmados entre a Fatec e o Detran/RS. A ilegitimidade caracteriza os atos examinados nestas contas, assim como os julgados pela Justiça Federal, mormente porque, via de regra, não restou demonstrado que tenham atendido aos interesses da Universidade ou da comunidade. A ilegalidade de seus atos resta evidenciada, inclusive, na tipificação penal onde se enquadra a conduta geradora da condenação imposta pelo TRF-4. 
Mesmo numa avaliação sistêmica, considerando o conjunto de atos que compõem a gestão do Sr. Paulo Jorge Sarkis durante o exercício de 2005, as falhas em comento são suficientemente graves para conduzir à irregularidade de suas contas. 
Ademais, o julgamento pela regularidade com ressalva das contas do ex-reitor implicaria em reconhecer que as faltas são de caráter meramente formal. Ora, não há como conceber que irregularidades de tamanha gravidade, que levaram, inclusive, à cassação de sua aposentadoria e à sua condenação em ação penal, possam ser consideradas como formais.
Importante considerar, por fim, a interferência das decisões exaradas na esfera criminal e sua comunicação com a instância administrativa. Estamos a falar de um agente público que, no exercício da função pública, cometeu crime funcional e, por isso, foi condenado em ação penal. De se considerar que, no processo criminal, vigora a presunção de inocência, de modo que sua condenação deriva de uma convicção bem formada sobre a materialidade da infração e sua autoria. O rigor utilizado no julgamento da ação criminal faz com que, no caso de condenação, possa ocorrer a comunicação entre as instâncias penal e administrativa.
Na hipótese de sentença condenatória na esfera penal, em que pese a regra de independência das instâncias, não mais caberá discussão acerca da autoria e da existência do fato (ilícito) nas demais instâncias (civil e administrativa) . Tal conclusão decorre do conteúdo do art. 935 do Código Civil, aplicável, subsidiariamente, aos procedimentos da instância administrativa:
Art. 935. A responsabilidade civil é independente da criminal, não se podendo questionar mais sobre a existência do fato, ou sobre quem seja o seu autor, quando estas questões se acharem decididas no juízo criminal.
A jurisprudência dos tribunais de justiça e superiores confirma a eficácia do art. 935, de modo que, na instância cível e, por extensão, na administrativa, já não se discute a existência do fato e a autoria, cabendo, diretamente, se for o caso, o reconhecimento do dever de indenizar a vítima, Cito, como exemplos, o Resp 1496867 RS 2011/0220309 (STJ) , a Apelação Cível AC 10433110024810002 (TJ-MG) , o Agravo Regimental no Recurso Extraordinário ARE 752643 SC (STF) e o EDcl no Agravo em Recurso Especial 660.081 GO (STJ) . No Resp 2011/0220309, por exemplo, no que tange à repercussão na instância cível, o STJ assim decidiu:
PROCESSUAL CIVIL. ALEGAÇÃO DE NEGATIVA DE PRESTAÇÃO JURISDICIONAL. IMPROCEDÊNCIA. CONEXÃO. FACULDADE DO JULGADOR. SÚMULA N. 235/STJ. SENTENÇA PROFERIDA EM UMA DAS DEMANDAS. INSTÂNCIAS CRIMINAL E CÍVEL. INDEPENDÊNCIA. CONDENAÇÃO CRIMINAL. MATERIALIDADE E AUTORIA. COISA JULGADA NO CÍVEL (...) 
4.  Em virtude da independência entre as instâncias criminal e cível, a coisa julgada criminal só acarretará efeitos na esfera cível, para aferição de responsabilidade civil, no que se refere aos aspectos comuns a ambas as jurisdições quanto à materialidade do fato e à autoria do ilícito (art. 935 do Código Civil) .
5. Reconhecidas por sentença penal transitada em julgado a materialidade e a autoria do crime de homicídio praticado por falso médico contratado por entidade hospitalar, configura-se, assim, a culpa in eligendo, hipótese em que não é possível afastar a responsabilidade civil do nosocômio, revelando-se dispensável a produção de prova tendente a demonstrar a suposta ausência de nexo causal.
No caso concreto, não apenas em razão dos elementos que compõem os presentes autos, mas também do conteúdo das decisões adotadas no âmbito criminal, não cabe discussão quanto à existência dos ilícitos e muito menos quanto à autoria do Sr. Paulo Jorge Sarkis, algo que deve ter repercussão no julgamento de mérito das presentes contas. Ressalte-se que os fatos que motivaram sua condenação em ação penal coincidem com os delineados no ofício de audiência encaminhado pela unidade técnica. 
Pelos motivos acima, compreendo que as razões de justificativa apresentadas pelo Sr. Paulo Jorge Sarkis são insuficientes para descaracterizar as irregularidades que ensejaram sua audiência ou para elidir sua responsabilidade. Tendo em conta, por um lado, a consumação da prescrição punitiva e, por outro, as graves falhas e a reprovável conduta do agente público, entendo que suas contas devem ser julgadas irregulares, porém, sem a aplicação de multa. 
Por fim, registro que a proposta de encaminhamento aduzida pelo auditor responsável pela instrução (peça 43, p. 9) contempla o julgamento pela regularidade com ressalva das contas do Sr. Clóvis Silva Lima, enquanto a do Sr. Diretor da 4ª Diretoria Técnica propugna o julgamento pela regularidade plena de suas contas (peça 44, p. 4) 
Neste ponto, a meu ver, assiste razão ao auditor que elaborou a instrução à peça 43. Examinando o rol de responsáveis, constato que o Sr. Clóvis Silva Lima foi Vice-Reitor até 26/12/2005, quando assumiu a reitoria da UFSM (peça 1, p. 6-18) . Portanto, durante quase todo o exercício, o responsável foi o substituto do Sr. Paulo Jorge Sarkis na reitoria da Universidade. Importante salientar que, em seu Certificado de Auditoria, a Controladoria-Geral da União opina pela regularidade com ressalva das contas do Sr. Clóvis Silva Lima em decorrências de "Falhas na formalização do Processo de Prestação de Contas Anual, referente ao exercício de 2005" (peça 5, p. 11) .
Compulsando o item 9.2.1.2 do Relatório 175129, da Controladoria-Geral da União, verifico a descrição de algumas falhas relacionadas à formalização do processo de prestação de contas, tais como a falta de registro do responsável pela gestão patrimonial, o erro no preenchimento do formulário "Roteiro de Verificação de Peças e Conteúdos", a falta de registro de substitutos no rol de responsáveis, o não encaminhamento de duas vias do processo e a ausência de alguns elementos previstos no Anexo X da DN/TCU 71/2005 (peça 2, p. 64-65) . As mencionadas falhas são de natureza meramente formal e, em consequência, devem redundar em ressalva à regularidade das contas do Sr. Clóvis Silva Lima, conforme propôs a instrução técnica. 
Em vista do exposto, este membro do Ministério Público de Contas manifesta concordância com a proposta apresentada pelo auditor responsável pela última instrução técnica (peça 43, p. 9) .
	É o relatório.

Giovani Bortolini (OAB/RS 58.747) e outros, representando Paulo Jorge Sarkis.

Procurador Sergio Ricardo Costa Caribé, e Subprocurador-Geral Paulo Soares Bugarin (manifestação oral).

CONTAS ANUAIS. NÃO AFASTAMENTO DAS IRREGULARIDADES QUE MOTIVARAM A AUDIÊNCIA DE UM DOS RESPONSÁVEIS. CONDENAÇÃO EM PROCESSO CRIMINAL COM REFLEXO NAS PRESENTES CONTAS. IRREGULARIDADE DAS CONTAS DE UM DOS GESTORES. REGULARIDADE COM RESSALVA E COM QUITAÇÃO PLENA DAS CONTAS DOS DEMAIS RESPONSÁVEIS.

PRESTAÇÃO DE CONTAS (PC)

Secretaria de Controle Externo da Educação (SecexEducação).

Cuidam os autos de processo de contas anuais da Universidade Federal de Santa Maria (UFSM) , relativo ao exercício de 2005.
As contas em exame foram sobrestadas por força de despacho proferido pelo então relator do feito, Min. Guilherme Palmeira (peça 5, p. 87) , até o deslinde das apurações levadas a efeito pela Polícia Federal na denominada Operação Rodin, que investigou supostas fraudes no Departamento Estadual de Trânsito do RS (Detran/RS) em contrato firmado com a Fundação de Apoio à Tecnologia e Ciência da UFSM (Fatec) , para avaliação teórica e prática concernente à habilitação de motoristas.
A referida operação apurou a existência de uma organização criminosa, que incluiu um dos gestores da UFSM, o Sr. Paulo Jorge Sarkis, que objetivava a celebração de contratos públicos, com dispensa indevida de licitação, em favor de fundações de apoio vinculadas à Universidade. Nesses contratos, algumas empresas privadas, que pouca ou nenhuma atividade realizavam, foram subcontratadas para a execução de parte substancial do objeto. Para a sustentação do esquema, ocorria o pagamento de propina a servidores públicos federais e estaduais (peça 14, p. 22) . 
A organização dependia da contribuição e da participação do reitor, Sr. Paulo Jorge Sarkis, que encabeçava o esquema e buscava exteriorizar a credibilidade técnica das fundações de apoio para a execução dos serviços contratados. Um desses contratos, celebrado entre o Detran/RS e a Fatec, tinha como objeto a realização de exames práticos e teóricos de direção veicular (peça 14, p. 25-26) . 
Posteriormente, o Detran/RS contratou uma outra fundação, a Fundação Educacional e Cultural de Desenvolvimento e Aperfeiçoamento da Educação e Cultura (Fundae) , que acabou por recontratar a Fatec, já que, supostamente, detinha conhecimento e recursos humanos e materiais para a prestação do serviço. Noutro momento, a operação esclareceu que o reitor passou a contribuir para o desvio de recursos públicos, ofertando a estrutura da universidade e utilizando sua reputação para passar confiança aos contratantes. 
Em 22/5/2014, o Juízo da 3ª Vara Federal de Santa Maria/RS, nos autos da Ação Penal 2007.71.02.007872-8, derivada do Inquérito Policial 136/2007/DPF/SMA/RS e do Procedimento Criminal Diverso 2007.71.02.004343-6, prolatou sentença que, entre outras deliberações, confirmou a responsabilização do Sr. Paulo Jorge Sarkis e o condenou à pena de 12 anos de reclusão em regime inicial fechado (Código Penal, art. 33, § 2º, alínea "a") pela prática dos crimes previstos nos arts. 288 (associação criminosa) e 312 (peculato) do Código Penal, além da pena de pagamento de 298 dias-multa, calculada à razão de um salário mínimo vigente à data do fato (peça 16, p. 606) .
No que interessa aos autos, a sentença também determinou a reparação do dano e a restituição dos valores depositados (R$ 90.625.575,96) ao Detran/RS (peça 16, p. 609) , além da cassação da aposentadoria do Sr. Paulo Jorge Sarkis (peça 16, p. 602 e 610) . 
Importa salientar que, para fins de julgamento deste processo, à exceção do Sr. Paulo Jorge Sarkis, nenhum dos réus da referida ação penal consta do rol de gestores das presentes contas. 
Destaque-se, por relevante, inexistir nos autos, até o momento, indicativo de prejuízos ao erário federal em relação às condutas ora apuradas.
Diante disso, foi realizada audiência do referido gestor (peças 23 e 25) , cujas razões de justificativa, apresentadas e juntadas aos autos às peças 26 a 40, são analisadas nesta etapa processual.
O auditor responsável pela instrução do feito no âmbito da Secretaria de Controle Externo da Educação - SecexEducação propôs a rejeição das razões de justificativa apresentadas e o julgamento pela irregularidade das contas da Sr. Paulo Jorge Sarkis, sem aplicação de sanção em virtude da prescrição da pretensão punitiva deste Tribunal.
Para tanto, salientou que, embora o responsável tenha tido contra ele afastado, em sede de embargos infringentes, o crime de peculato, a mesma deliberação judicial, decretou a prescrição da pretensão punitiva em relação ao crime de associação criminosa (art. 288 do Código Penal) e substituiu a condenação original, desta feita pelo crime de corrupção ativa, sujeitando-o à pena de 2 anos e 3 meses de reclusão, no regime aberto, e 45 dias-multa, no valor unitário de 1 salário mínimo vigente.
Considerou, ainda, altamente reprovável a conduta do responsável, eis que, conforme demostrado na respectiva condenação penal, valeu-se do cargo de reitor da IFES para permitir o desenvolvimento de um esquema criminoso envolvendo a Universidade, sua fundação de apoio, a Fatec, e o Departamento de Trânsito do Rio Grande do Sul, beneficiando empresas prestadoras de serviço junto ao Detran/RS.
Quanto aos demais responsáveis, opinou o auditor pela regularidade com ressalva das contas dos Srs. Alberi Vargas, André Luís Kieling Reis, Antônio Sérgio Freitas Farias, Clóvis Silva Lima, José Horlando Rocha Martins (falecido) , Wilson Jesus Pinto Paródia e José Valmor Valente e o julgamento pela regularidade plena dos demais responsáveis por estas contas.
Já o Sr. Diretor da 4ª Diretoria Técnica da SecexEducação, divergiu parcialmente da proposta do auditor, especialmente no que se refere ao julgamento das contas dos Srs. Paulo Jorge Sarkis e Clóvis Silva Lima. Em relação a esses gestores, a unidade técnica propôs, respectivamente, o julgamento das contas pela regularidade com ressalva e pela regularidade com quitação plena.
No entender da unidade técnica, ainda que a conduta do ex-reitor possa ser considerada grave e eticamente reprovável, com repercussões nas esferas criminal e administrativa, com a cassação de sua aposentadoria, não haveria motivos para chancelar com a irregularidade toda a gestão da universidade no exercício de 2005.
Isso porque, os recursos desviados tiveram origem no Detran/RS e as fundações de apoio envolvidas possuem personalidade jurídica distinta da UFSM, motivo pelo qual entendeu a SecexEducação que as ações delitivas do dirigente não se subsumem ao previsto no art. 16, inciso III, alínea "b", da Lei 8.443/1992 e que, analisada a atuação direta e restrita à UFSM, em 2005, não haveria a prática de atos que afetassem a legalidade, a legitimidade e a economicidade da gestão do responsável no âmbito da instituição.
O Ministério Público junto ao TCU (MPTCU) , por sua vez, neste ato representado pelo Procurador Sérgio Ricardo da Costa Caribé, discordou da proposta de encaminhamento sugerida pela SecexEducação, por entender que os atos praticados pelo responsável são suficientemente graves para conduzir à irregularidade das contas do Sr. Paulo Jorge Sarkis.
Quanto ao julgamento das contas do Sr. Clóvis Silva Lima, então vice-reitor da entidade, o MPTCU entendeu que a proposta do auditor da SecexEducação, de julgamento pela regularidade com ressalva, é a mais adequada ao deslinde do caso, eis que respaldado em proposta da CGU, em função de falhas na formalização do processo de prestação de contas.
Feito esse histórico, passo à análise do feito.
Concordo, desde já, com a proposta do MPTCU, que se coaduna com a análise realizada pelo auditor da SecexEducação, e incorporo as respectivas manifestações, transcritas no relatório precedente, como minhas razões de decidir, sem prejuízo de tecer os comentários a seguir.
As propostas divergentes apresentadas nos autos dizem respeito ao julgamento das contas do Sr. Clóvis Silva Lima e do Sr. Paulo Jorge Sarkis.
Quanto ao responsável Clóvis Silva Lima, a Controladoria-Geral da União - CGU opinou pela regularidade com ressalva de suas contas, em decorrência de "falhas na formalização do Processo de Prestação de Contas, referente ao exercício de 2005" (peça 5, p. 11) .
O Relatório CGU 175129, em seu item 9.2.1.2, descreveu essas falhas como a falta de registro do responsável pela gestão patrimonial, o erro no preenchimento do formulário "Roteiro de Verificação de Peças e Conteúdos", a falta de registro de substitutos no rol de responsáveis, o não encaminhamento de duas vias do processo e a ausência de alguns elementos previstos no Anexo X da DN/TCU 71/2005 (peça 2, p. 64-65) .
Tratando-se de falhas de natureza formal, justifica-se a ressalva nas contas do responsável.
 No que tange ao Sr. Paulo Jorge Sarkis, corroboro o entendimento do MPTCU de que o envolvimento da estrutura física e de recursos da Universidade atrai a competência do TCU e possibilita o julgamento pela irregularidade de suas contas com supedâneo no art. 16, inciso III, alínea "b", da Lei 8.443/92.
Isso porque, ainda que não tenha sido identificado até o momento prejuízo ao erário, os fatos indicam, como bem salientou o representante do Parquet de Contas, a prática de ato antieconômico, caracterizado pela utilização da estrutura física e de pessoal da UFSM na execução do objeto de contratos tidos posteriormente como fraudulentos; de ato ilegítimo, porque não atendeu aos interesses da universidade ou da comunidade; e de ato ilegal, conforme tipificação penal em que se enquadrou a conduta geradora da condenação imposta pelo TRF-4.
Um dos argumentos do responsável busca desvincular o projeto institucional UFSM/Fatec das contratações celebradas entre a Fatec e o Detran/RS e sugere que sua participação tenha sido meramente protocolar.
Neste ponto, a instrução elaborada pelo auditor da SecexEducação esclareceu que o mencionado projeto serviu para conferir um verniz institucional e viabilizar aos contratos firmados entre a Fatec e o Detran/RS.
Sobre o tema, elucidativo excerto do voto do Exmo. Desembargador Federal Leandro Paulsen, relator dos embargos infringentes julgados pelo TRF-4 em 31/1/2019, que enfatiza não apenas a participação fundamental do ex-reitor na consecução dos ilícitos, mas também a relação entre os projetos executados em conjunto pela UFSM e a Fatec com os contratos celebrados entre a Fatec e o Detran/RS, in verbis:
O Núcleo UFSM era integrado por Paulo Jorge Sarkis, Dario Trevisan de Almeida e Rosmari Greff Ávila da Silveira, servidores públicos federais da instituição. Paulo Jorge Sarkis, então reitor da UFSM, teria agido em conjunto com a FATEC, notadamente autorizando a utilização da estrutura física da universidade pela fundação, além de designar os servidores Dario e Rosmari para execução do Projeto Trabalhando pela Vida.
Segundo o Parquet na exordial acusatória, os agentes desse núcleo também tiveram efetiva participação nos momentos que antecederam a contratação das fundações com dispensa indevida de licitação, já que era essencial a utilização da estrutura da Universidade Federal de Santa Maria para operacionalizar o serviço e dar credibilidade à Fundação de Apoio à Tecnologia e Ciência - FATEC. O réu Paulo Jorge Sarkis assinou, inclusive, contratos com a FATEC, na condição de Reitor da UFSM, dando 'aval' nas avenças, juntamente com o líder da facção criminosa 'Família Fernandes'. A participação do embargante no esquema é evidente desde antes da contratação da FATEC pelo DETRAN/RS, uma vez que todo o 'projeto criminoso' foi viabilizado pela inserção da autarquia federal (UFSM) , sendo que este agente público federal participou das reuniões de organização da quadrilha no contrato DETRAN/RS, afiançando que a UFSM teria condições de assumir a realização dos serviços contratados pelo DETRAN/RS. A participação do então Reitor Paulo Jorge Sarkis também se deu pela influência que exercia sobre a FATEC... (destaquei) 
Desse modo, resta evidente que o ex-reitor contribuiu decisivamente para a formalização do projeto tipo "guarda-chuva", firmado entre a Universidade e a Fundação, com o intuito precípuo de respaldar e viabilizar a execução dos contratos entre a Fatec e o Detran/RS. 
A utilização indevida de recursos financeiros, humanos e materiais da Universidade forma o suporte fático sob o qual incidem diversas normas atinentes à competência da Corte de Contas, entre as quais os arts. 70, parágrafo único, e 71, inciso II, da Constituição Federal, e o art. 1º, inciso I, da Lei 8.443/92. 
O julgamento pela regularidade com ressalva das contas do ex-reitor, como aventado pela unidade técnica, implicaria reconhecer que as faltas ora examinadas são de caráter meramente formal. Ora, não há como conceber que irregularidades de tamanha gravidade, que levaram, inclusive, à cassação da aposentadoria e à a condenação em ação penal do responsável, possam ser consideradas como formais.
Outra questão que merece relevo diz respeito à interferência das decisões exaradas na esfera criminal e sua comunicação com a instância administrativa.
Quanto a esse ponto, destaco que o rigor de apuração adotado no julgamento da ação penal, onde se privilegia a presunção de inocência do réu, possibilita a segurança da utilização de seu resultado na esfera administrativa, em que pese a independência das instâncias.
Há que ser observada in casu a regra estabelecida no art. 935 do Código Civil, aplicável, subsidiariamente, aos procedimentos da instância administrativa, segundo o qual, "A responsabilidade civil é independente da criminal, não se podendo questionar mais sobre a existência do fato, ou sobre quem seja o seu autor, quando estas questões se acharem decididas no juízo criminal".
Assim, não vejo, no âmbito deste Tribunal, espaço para discussões acerca da existência dos ilícitos e muito menos quanto à autoria do Sr. Paulo Jorge Sarkis, mas tão somente quanto à repercussão desses fatos já comprovados na justiça criminal no mérito das presentes contas.
Destaco que os fatos que motivaram a condenação do responsável na referida ação penal coincidem com os delineados na notificação endereçada ao gestor por este Tribunal.
Em vista do exposto, acompanho o MPTCU e entendo que as razões de justificativa apresentadas pelo Sr. Paulo Jorge Sarkis são insuficientes para descaracterizar as irregularidades que ensejaram sua audiência ou para elidir sua responsabilidade.
Considerando, por outro lado, a consumação da prescrição punitiva e, por outro, as graves falhas e a reprovável conduta do agente público, entendo que suas contas devem ser julgadas irregulares, porém, sem a aplicação de multa.
Quanto ao pedido de notificação pessoal da data do julgamento formulado pelo responsável, observo que, nos termos da jurisprudência deste Tribunal e do Supremo Tribunal Federal, a publicação da pauta de julgamentos no Boletim do TCU é suficiente para conferir publicidade ao ato processual e permitir a participação de todos na sessão de julgamento (MS-AgR 26.732/DF, Relatora Ministra Carmen Lúcia e Acórdão 611/2012-TCU-Primeira Câmara, relatora Ana Arraes, e 7.460/2010-TCU-2ª Câmara, relator José Jorge) . Desta forma, esse pedido não deve ser acolhido.
Relativamente ao pedido de sustentação oral e apresentação de memoriais, conforme autoriza o art. 168 do Regimento Interno do Tribunal de Contas da União, é necessário que os interessados no julgamento acompanhem o andamento do processo e as publicações feitas no Portal do TCU na internet ou no Boletim do Tribunal, conforme disciplina o art. 141, § 4º, do Regimento Interno deste Tribunal.
Por fim, importa considerar que no TC Processo 008.844/2005-6, apenso a estes autos, foi examinada representação que apurou irregularidades nas aquisições de órteses, próteses e materiais especiais (OPM) , nos anos de 2004/2005, pelo Hospital Universitário de Santa Maria (HUSM) , então vinculado à UFSM.
Há nos autos (peça 5, p. 88) proposta da então Secex/RS de correção de erro material do Acórdão 294/2007-TCU-Plenário, relatado pelo Min. Guilherme Palmeira, para inclusão de declaração de inidoneidade da empresa VIPI Materiais Cirúrgicos Hospitalares Ltda. (93.199.792/0001-56) , para participar de licitação no âmbito da Administração Pública Federal pelo prazo de três anos.
Conforme despacho do relator (peça 5, p. 97-99) , a possível declaração de inidoneidade da empresa deveria ser tratada quando do julgamento das presentes contas.
Todavia, passados mais de 10 anos dos fatos e considerando que a empresa atualmente se encontra na posição de baixada (peça 5 da representação) , deixo de propor qualquer medida nesse sentido.
	Em vista do exposto, VOTO para que seja adotada a minuta de acórdão que ora trago ao exame deste Colegiado.
TCU, Sala das Sessões Ministro Luciano Brandão Alves de Souza, em 26 de maio de 2020.
Ministro VITAL DO RÊGO 
Relator